【裁判字號】    96,訴,34
【裁判日期】    970530
【裁判案由】    分割共有物
【裁判全文】
臺灣澎湖地方法院民事判決                96年度訴字第34號
原      告  丙○○
            丁○○
共      同
訴訟代理人  洪文佐律師
共      同
複  代理人  魯惠良律師
被      告  乙○○
            甲○○○
            己○○
            戊○○
            子○○
            癸○○
上列當事人間請求分割共有物事件，本院於民國97年5月27日言
詞辯論終結，判決如下：
    主  文
原告丙○○、被告乙○○、甲○○○、己○○、戊○○、子○○
、癸○○共有坐落澎湖縣白沙鄉○○○段686地號、面積555.19
平方公尺之土地准予變賣，並按應有部分原告丙○○二分之一、
被告乙○○、甲○○○各六分之一、己○○、戊○○、子○○、
癸○○各二十四分之一之比例分配價金。
原告丙○○、被告乙○○、甲○○○、己○○、戊○○、子○○
、癸○○共有坐落澎湖縣白沙鄉○○○段1021地號、面積738.27
平方公尺之土地准予變賣，並按應有部分原告丙○○二分之一、
被告乙○○、甲○○○各六分之一、己○○、戊○○、子○○、
癸○○各二十四分之一之比例分配價金。
原告丙○○、被告乙○○、甲○○○、己○○、戊○○、子○○
、癸○○共有坐落澎湖縣白沙鄉○○○段1189地號、面積1044.
85平方公尺之土地准予變賣，並按應有部分原告丙○○二分之一
、被告乙○○、甲○○○各六分之一、己○○、戊○○、子○○
、癸○○各二十四分之一之比例分配價金。
原告丁○○、被告乙○○、甲○○○、己○○、戊○○、子○○
、癸○○共有坐落澎湖縣白沙鄉○○○段15地號、面積97.10平
方公尺之土地准予變賣，並按應有部分原告丁○○二分之一、被
告乙○○、甲○○○各六分之一、己○○、戊○○、子○○、癸○○各二十四分之一之比例分配價金。
訴訟費用由被告乙○○、甲○○○、己○○、戊○○、子○○
、癸○○各負擔二十四分之二，餘由原告丙○○負擔二十四分之
九、丁○○負擔二十四分之三。
    事實及理由
甲、程序方面
    本件被告乙○○、甲○○○、己○○、戊○○、子○○、癸○○未於言詞辯論期日到場，核無民事訴訟法第386條各款
    所列情形，爰依原告聲請，由其一造辯論而為判決。
乙、兩造之主張
一、原告起訴主張：原告丙○○與被告乙○○、甲○○○、己○○、戊○○、子○○、癸○○共有如主文第一、二、三項所
    示之土地，應有部分原告丙○○均為二分之一，被告乙○○
    、甲○○○各六分之一、己○○、戊○○、子○○、癸○○
    各二十四分之一；原告丁○○與被告乙○○、甲○○○、己○○、戊○○、子○○、癸○○共有如主文第四項所示之土
    地，應有部分原告丁○○為二分之一，被告乙○○、甲○○○各六分之一、己○○、戊○○、子○○、癸○○各二十四
    分之一。上開土地，依其使用目的並非不能分割，且兩造亦
    無不分割之約定，因不能獲致分割協議，爰依法訴請裁判分
    割等語。
二、被告乙○○、甲○○○、己○○、戊○○、子○○、癸○○
    等六人，均未於言詞辯論期日到場，亦未曾提出書狀作何陳
    述或答辯。
丙、不爭執之事項
一、坐落如主文第一項至第四項所示之土地，為兩造所共有，應
    有部分原告丙○○、丁○○均各為二分之一，被告乙○○、
    甲○○○各六分之一、己○○、戊○○、子○○、癸○○各
    二十四分之一。
二、前開土地依其使用目的並非不能分割，兩造亦無不分割之約
    定，且就分割方案不能獲致協議。
丁、得心證之理由
一、按各共有人，得隨時請求分割共有物，但因物之使用目的不
    能分割或契約訂有不分割之期限者，不在此限；又共有物之
    分割，依共有人協議之方法行之，分割之方法，不能協議者
    ，法院得因任何共有人之聲請，命以原物分配於各共有人，
    或變賣共有物，以價金分配於各共有人，民法第823條第1項
    、第824條第1項、第2項分別定有明文。
二、經查：
    (一)坐落如主文第一項至第四項所示之土地，為兩造所共有
        ，應有部分原告丙○○、丁○○均各為二分之一，被告
        乙○○、甲○○○各六分之一、己○○、戊○○、子○○、癸○○各二十四分之一。其中主文第一項至第三項
        之土地，上面雜草叢生或長滿銀合歡，另主文第四項之
        土地，上面則蓋有房屋，有人占用等情，有土地登記謄
        本、地籍圖謄本、照片附卷可稽，並經本院實地勘驗屬
        實，自堪信為真實。
    (二)兩造共有之前開各筆土地，依其使用目的並非不能分割
        ，亦未訂有不分割之契約，且兩造就分割方案不能獲致
        協議。依前揭規定，原告請求裁判分割，洵屬有據，自
        應准許。
    (三)前開如主文所示之四筆土地，原告之應有部分均為二分
        之一，而被告之應有部分均為乙○○、甲○○○各六分
        之一、己○○、戊○○、子○○、癸○○各二十四分之
        一。被告六人經本院多次通知，皆未曾到場，亦未曾提
        出書狀作何陳述。而分割共有物係以消滅共有關係為目
        的，故法院於裁判分割共有土地時，除因該土地內部分
        土地之使用目的不能分割（如共同使用之道路）或部分
        共有人明示仍願維持共有關係等情形外，應將土地分配
        與各共有人單獨所有，不得創設新的共有關係 (參照最
        高法院88年度台上字第1801號判決要旨)。本件被告六
        人既未明示仍願維持共有關係，依前揭所述，即不能就
        該等分得之部分，另創設新的共有關係。又民法第824
        條第3項所定原物分配兼金錢補償之分割方法，係指共
        有人已就原物受分配，但其受分配部分較其應有部分計
        算者為少之情形而言，若將原物全部分配予共有人中之
        一人或數人，而對其餘共有人全不予分配，僅以金錢補
        償者，則非裁判分割之方法 (參照最高法院75年度台上
        字第2459號判決要旨)。換言之，亦不能對其中之任何
        共有人全不予分配土地，而僅以金錢補償。從而，本件
        現所能採取之分割方案，僅餘二途，即將原物分配於全
        部共有人，或變賣共有物，以價金分配於各共有人。如
        採原物分配，因原告各筆土地之應有部分均為二分之一
        ，分配所得之面積較大，利用上或無問題，但被告每筆
        土地均係六人共有，各共有人分配所得之面積較小，尤
        其被告己○○、戊○○、子○○、癸○○均各僅二十四
        分之一，分配所得之面積更小，顯然不利於單獨使用，
        徒然減損土地之經濟效用。故本件亦不能採原物分割。
        本院基於公平之考量，並參酌原告之意見，認本件只得
        予以變賣，將所得價金各按應有部分比例分配予各共有
        人為妥適。如此，主文所示各筆土地始能發揮最高之經
        濟上利用價值，並符合分割共有物應澈底消滅共有關係
        及公平合理之旨 (參照最高法院82年度台上字第512 號
        判決要旨)。
三、綜上所述，原告本於共有物分割請求權之法律關係，請求分
    割系爭土地，為有理由，應予准許，爰判決如主文第一項至
    第四項所示。又因分割共有物之分割結果對兩造均屬有益，
    訴訟費用由敗訴之當事人負擔顯失公平，本院認由兩造按比
    例負擔較妥，併判決如主文第五項所示。至原告二人與被告
    壬○○、庚○○、辛○○共有土地部分，已先行審結，併此
    敘明。
戊、結論
    本件原告之訴為有理由，依民事訴訟法第385條第1項前段、
    第80條之1、第85條第1項，判決如主文。
中    華    民    國    97    年    5    月    30    日
                        民事庭  法  官  洪曉能
以上正本係照原本作成。
如不服本判決，應於送達後20日內，向本院提出上訴狀（須附繕
本）。
中    華    民    國    97    年    6    月    2     日
                                書記官  呂黎明


司法院資訊處製作；財團法人民間司法改革基金會備份。
